臺灣桃園地方法院刑事判決　　　　　　 95年度簡上字第519號
上　訴　人　甲○○
即被告
上列上訴人即被告因妨害名譽案件，不服本院民國95年9 月29日
95年度桃簡字第2384號第一審刑事簡易判決（聲請簡易判決處刑
案號：95年度偵字第10942 號、第10943 號），提起上訴，本院
管轄之第二審合議庭判決如下：
    主  文
原判決撤銷。
甲○○散布文字，指摘足以毀損他人名譽之事，處拘役壹拾日，
如易科罰金以銀元佰元（即新台幣玖佰元）折算壹日。
    事  實
一、緣甲○○曾於民國八十八年間起陸續借款予乙○○，後溫順
    億未依約清償，尚積欠新台幣（下同）三百七十萬元，故簽
    立本票資為擔保，並由乙○○之父陳及第擔任共同發票人，
    惟乙○○仍未依約按期清償，幾經協調，甲○○與乙○○方
    達成分期清償之方式；後甲○○得知乙○○籌措資金投入九
    十四年度桃園縣區之縣議員選擇，遂向乙○○請求一次清償
    欠款未果，甲○○心有不甘，明知陳及第僅為乙○○之保證
    人，乙○○參與縣議員選舉一事亦與陳及第無涉，竟基於意
    圖指摘不實事實散布於眾之犯意，向不知情成年人租得車號
    不詳之自小貨車一部，自九十四年十一月八日起至同年月十
    日止（聲請簡易判決處刑書誤載為「至同年月三日止」），
    將其所製作載有「乙○○父子欠錢不還，有錢選縣議員，沒
    有錢還錢，做人不實在」等不實文字之標語懸掛在該部自用
    小貨車車身，駕車繞行桃園縣桃園市○○街等地，傳述足以
    貶抑陳及第個人社會評價之事。嗣經陳及第與乙○○調閱里
    長辦公室監視錄影畫面，始悉上情。
二、案經陳及第訴由台灣桃園地方法院檢察署檢察官偵查後聲請
    簡易判決處刑。
    理  由
壹、證據能力部分：
一、按被告以外之人於審判外之言詞或書面陳述，除法律有規定
  　定者外，不得作為證據；又被告以外之人於審判外之陳述，
    經當事人於審判程式同意作為證據，法院審酌該言詞陳述或
    書面陳述作成時之情況，認為適當者，亦得為證據；當事人
    、代理人或辯護人於法院調查證據時，知有第一百五十九條
    第一項不得為證據之情形，而未於言詞辯論終結前聲明異議
    者，視為有前項之同意，刑事訴訟法第一百五十九條第一項
    、第一百五十九條之五第一項、第二項分別定有明文。
二、查告訴人乙○○於偵查中所為之陳述，其性質雖屬傳聞證據
    ，且查無符合同法第一百五十九條之一至第一百五十九條之
    四等情形，然被告於本院行準備程序時對上開證據之證據能
    力未表示爭執（見本院九十五年十二月六日準備程序筆錄）
    ，且經本院於最後審理期日就上開偵訊筆錄逐一提示並告以
    要旨，被告就此部分證據之證據能力亦均未聲明異議，僅爭
    執其所述實在否（核屬證明力問題），復未於言詞辯論終結
    前對該等筆錄內容聲明異議，是告訴人乙○○於偵查中之證
    言，已擬制同意其有證據能力，本院審酌上開筆錄作成時並
    無違法取證之瑕疵存在，引用渠等上開陳述作為證據應屬適
    當，依刑事訴訟法第一百五十九條之五規定，即有證據能力
    。
三、至於告訴人陳及第、證人黃文福在九十五年一月十七日接受
    檢察官訊問時，均經具結後所為陳述，此雖屬被告以外之人
    於審判外所為之陳述，然既均經檢察官諭知證人有具結之義
    務及偽證之處罰並命朗讀結文具結擔保其證言之真實性後，
    以證人身份，分別於檢察官面前完整、連續陳述其親身經歷
    ，且查無違法取證之瑕疵存在，應無顯不可信之情形，依刑
    事訴訟法第一百五十九條之一第二項規定具有證據能力，合
    先敘明。
貳、有罪部分：
一、訊據上訴人即被告甲○○固坦承於九十四年十一月八日起至
    同年月十日止，駕駛車號不詳之自用小貨車一台，並在車身
    懸掛載有「乙○○父子欠錢不還，有錢選縣議員，沒有錢還
    錢，做人不實在」等內容之標語，繞行桃園縣桃園市○○街
    等地之事實，惟矢口否認有何加重誹謗之犯行，辯稱：乙○
    ○積欠伊三百七十萬元未還，卻籌措資金參與選舉，事前伊
    有和乙○○到信光里里長辦公室協調，但乙○○態度高傲，
    不肯解決債務糾紛，伊才會開車懸掛標語，希望乙○○週遭
    親友看到可以勸告乙○○出面解決云云。
二、經查：
    (一)被告確有於前揭時、地，在一部自用小貨車車身懸掛載有
      上開「乙○○父子欠錢不還，有錢選縣議員，沒有錢還錢
      ，做人不實在」等內容之標語，並駕駛該部自用小貨車繞
      行桃園縣桃園市○○街等事實，業據被告迭於偵訊及本院
      審理時坦承不諱，且經證人黃文福證述：於九十四年十一
      月九日中午十二點十五分許，看到一台發財車行經乙○○
      設於桃園市○○街之競選總部，車上貼有乙○○父子欠債
      不還等文字等語（見偵卷第三十二頁），並經本院當庭勘
      驗告訴人乙○○提出之社區監視攝影機錄影光碟二片無訛
      （見本院九十六年一月九日審理筆錄）。又被告駕駛該部
      自用小貨車繞行桃園縣桃園市○○街等大馬路，為人車往
      來頻繁之處，顯係屬不特定人得共見共聞之公共場合，是
      被告有將前述事項散布於眾之意圖及行為甚明。
    (二)被告雖辯稱是因陳及第、乙○○父子確實積欠伊債務未還
      清，卻籌措資金參與選舉，協商時又態度高傲，伊係陳述
      事實，並無任何不實之記載云云。按言論自由為人民之基
      本權利，憲法第十一條設有明文予以保障，國家應給予最
      大限度之維護，俾其實現自我、溝通意見、追求真理及監
      督各種政治或社會活動之功能得以發揮。惟為兼顧對個人
      名譽、隱私及公共利益之保護，法律尚非不得對言論自由
      依其傳播方式為合理之限制，刑法第三百十條第一項及第
      二項誹謗罪即係保護個人法益而設，為防止妨礙他人之自
      由權利所必要，符合憲法第二十三條規定之意旨。至刑法
      同條第三項前段以對誹謗之事，能證明其為真實者不罰，
      係針對言論內容與事實相符者之保障，並藉以限定刑罰權
      之範圍，非謂指摘或傳述誹謗事項之行為人，必須自行證
      明其言論內容確屬真實，始能免於刑責。如行為人雖不能
      證明言論內容為真實，但依其所提證據資料，認為行為人
      有相當理由確信其為真實者，即不能以誹謗罪之刑責相繩
      ，司法院大法官會議著有第五０九號解釋可參。經查，告
      訴人乙○○確曾向被告借款，於九十一年間結算時，告訴
      人乙○○尚積欠被告三百七十萬元，後由告訴人乙○○與
      其父陳及第共同簽發本票資為擔保，約定分期清償，而告
      訴人乙○○自九十一年三月十日起至九十三年五月十日，
      或以現金交付，或以匯款之方式，按月償付三萬元予被告
      ，自九十四年間起，則二至三個月方一次匯款清償等情，
      為證人即告訴人乙○○、陳及第於偵查中證述明確，且有
      被告提出之本票影本（發票人為乙○○、陳及第）、本院
      民事裁定（本票裁定）暨裁定確定證明書、國泰世華銀行
      活期儲蓄存款帳戶存摺影本各一份，以及證人乙○○提出
      之還款明細表、匯款單據等資為佐證，被告對此亦不爭執
      ，是被告與告訴人乙○○之間的確存有金錢債務糾紛，且
      於九十四年間起，告訴人乙○○出現遲延給付等情，固堪
      認定，然依上情觀之，告訴人陳及第僅係在被告與乙○○
      在九十一年間協商還款時，擔任保證人而與乙○○共同簽
      發本票資為擔保，真正債務人僅乙○○一人，況被告亦自
      承：「（問：為何在里長那邊協調時，不找乙○○父親一
      起來？）因之前都是與乙○○聯絡‧‧‧（問：擺明不想
      還債的人只有乙○○，和陳及第有何關係？）第二次協調
      時，陳及第也表明不還錢（問：第二次協調是你駕宣傳車
      之前或之後的事情？）‧‧開宣傳車之後是有協調」等語
      （見本院九十六年二月一日審理筆錄），足認被告為本件
      散布行為之前，未曾向告訴人陳及第索討過債務，且告訴
      人陳及第僅為保證人，真正債務人係乙○○，是被告所稱
      告訴人陳及第有欠債不還之事實，與客觀事證不符，顯屬
      卸責之詞，不足採信。況且告訴人陳及第為一般尋常百姓
      ，並非公眾人物，其有無欠錢未還，涉及私德而與公共利
      益無關，被告以書寫告訴人陳及第欠錢不還、做人不實在
      等不實事項之標語，懸掛在貨車車身而駕車繞行桃園市地
      區，於不特定之多數人得以共見共聞之場所展示，於告訴
      人陳及第之人格、社會地位、道德形象洵屬負面、貶抑之
      評價，足以貶損告訴人陳及第之名譽，且被告無從據刑法
      第三百十條第三項前段規定免責，自仍應成立誹謗罪。是
      被告辯稱其無誹謗故意云云，要無足採。
    (三)綜上所述，被告散布之內容，就告訴人陳及第部分，既無
      證據證明為真實，且涉於私德，與公共利益無關，復無任
      何事證可證明被告有相當理由確信其所散布之文字，指述
      之內容為真實，自不得主張免責。本件事證已明，被告犯
      行堪以認定。
三、查被告行為後，刑法及刑法施行法部分條文業經修正公佈，
    並均於九十五年七月一日施行。修正後刑法第二條第一項之
    規定，係規範行為後法律變更所生新舊法律比較適用之準據
    法，於修正後刑法施行後，應適用修正後刑法第二條第一項
    規定之「從舊從輕」之原則為比較；修正後刑法第二條第二
    項，則為同條第一項之特別規定，於修正後刑法施行後，關
    於非拘束人身自由之保安處分，應依修正後刑法第二條第二
    項之規定，適用裁判時之法律。又修正後刑法第三十五條，
    乃刑之重輕之法定次序與標準，應適用裁判時之修正後刑法
    第三十五條之規定。修正後刑法第二條第一項係採「從舊從
    輕」原則，適用最有利於行為人之法律。既曰法律，自較刑
    之範圍為廣；除法律有特別規定者（如修正後刑法第二條第
    二項非拘束人身自由之保安處分適用裁判時法，修正後刑法
    施行法第九條之三規定之情形），應依其規定；或事關執行
    之緩刑之宣告，或犯罪在刑法修正施行前，自首在刑法施行
    後之自首部分，或程式之規定（程式從新，如刑法第四十條
    沒收宣告之程式規定），應適用裁判時之修正後刑法之規定
    外；依修正後刑法第二條第一項比較時，應就「罪、刑」有
    關之共犯、未遂犯、連續犯、牽連犯、結合犯以及累犯加重
    、自首減輕暨其他法定加減原因（如身份加減）與加減例等
    一切情形，綜其全部之結果而為比較後，予以整體適用，不
    能割裂而分別適用有利益之條文。關於易科罰金之折算標準
    、易服勞役之折算標準及期限、罰金與死刑是否併予執行、
    多數有期徒刑定應執行之刑時之最高刑期之限制等之修正，
    事涉行為人易刑折算標準金額之多寡與期限之長短及定執行
    刑時能否就罰金刑併予執行或有期徒刑定應執行之刑時最高
    度之限制，亦均屬依修正後刑法第二條第一項所應比較適用
    法律之範圍。拘束人身自由之保安處分，並非屬修正後刑法
    第二條第二項規定應適用裁判時法之範圍，除有特別規定者
    外，亦屬應依修正後刑法第二條第一項比較適用之法律；從
    刑附屬於主刑，除法律有特別規定者外，依主刑所適用之法
    律（以上參考最高法院九十五年五月二十三日刑事庭第八次
    會議決議及最高法院二十四年上字第四六三四號、二十四年
    上字第五二九二號、二十七年上字第二六一五號判例）。其
    次，法律有變更而須為新、舊法之比較以定其適用之目的，
    厥唯保障行為人之既有法律地位不致因法律之修正而惡化或
    受到更不利益之結果並兼謀行為人之利益，此為最高之價值
    ，非必斤斤於法律體系適用之完整性，況或基於法規之性質
    ，如程式性之法律、事涉執行之緩刑規定，依法理係均應適
    用新法，或因法律另有規定，如修正後刑法第二條第二項規
    定「非拘束人身自由之保安處分係適用裁判時之法律」，修
    正後刑法施行法第三條之一第二項規定「於九十四年一月七
    日刑法修正施行前犯併合處罰數罪中之一罪，且該數罪均符
    合第四十一條第一項得易科罰金之規定者，適用九十年一月
    四日修正之刑法第四十一條第二項規定」，即有此情形係一
    律適用行為時法之舊法，由是可見遇有法律修正而須選擇適
    用新法或舊法時，應依法規之性質或視法律之規定各自決之
    ，不受其他法規如何適用之羈絆，在選法適用時，本即寓有
    可據個別之特性而割裂分別適用新法或舊法之容許性，縱令
    須為利、弊之比較以定如何適用之法規亦無不同，至數項經
    修正之法律須整體比較以同其新、舊法之適用俾維持法律體
    系之完整性，核係各該法律在適用上因具「依附及相互關聯
    」之特性使然，非屬新、舊法應比較利、弊藉資保障行為人
    之既有法律地位兼謀其利益之立法意旨所必然。準此以解，
    就「罪、刑」有關之規定諸如共犯、未遂犯、連續犯、牽連
    犯、結合犯以及累犯加重、自首減輕暨其他法定加減原因（
    如身份加減）與加減例等一切情形，應綜其全部之結果而為
    比較後，予以整體適用，不能割裂而分別適用有利益之條文
    ，固如前述，惟究其緣由，實係著眼於因各該規定皆涉及犯
    罪之態樣、階段、罪數、法定刑得或應否加、減暨加減之幅
    度，並進而影響法定刑或處斷刑之範圍，換言之，各該「罪
    、刑」之規定須經綜合考量整體適用後，方能據以限定法定
    刑或處斷刑之範圍，嗣始得於該範圍內為一定刑之宣告，易
    詞以言，個別宣告刑雖屬單一之結論，然實係經綜合考量整
    體適用各相關「罪、刑」規定之所得，因之，宣告刑所據以
    決定之各相關「罪、刑」規定，顯具適用上之「依附及相互
    關聯」之特性，自須同其新、舊法之適用，第查，「易刑」
    或「定執行刑」係規範宣告刑得或應如何執行之法律，核屬
    為刑之宣告後始生應否適用問題之規定，非屬宣告刑所據以
    決定因而須先行確定如何適用新、舊之法規，依其性質，在
    未為刑之宣告前亦無可能確定應否適用而預先選定須適用新
    或舊法，復無此必要，不寧唯是，該規定所涵攝之「小前提
    」係「宣告刑」，猶與「罪、刑」規定涵攝之「小前提」為
    「歷史社會事實」迥異，職是，「易刑」及「定執行刑」之
    規定，不論涵攝之「小前提」、決定應否適用之階段及適用
    後所得之法律效果，與「罪、刑」之規定皆不相侔，與之顯
    不具適用上之「依附及相互關聯」之特性，依前述，要毋須
    與「罪、刑」之規定同其新、舊法之適用，自得秉其本身之
    性質而各據應涵攝之「小前提」為新、舊、利、弊之比較後
    個別定其法律之適用，尤應敘明。茲首就與本案有關且於為
    刑之宣告前須先行及連帶確定應如何適用之法律修正情形列
    述如下：
　　(一)修正前刑法第三十三條第五款規定「罰金：（銀元）一元
  　　以上。」，復依罰金罰鍰提高標準條例第一條前段規定提
      高為十倍，折算新台幣為三十元；修正後刑法第三十三條
      第五款規定「罰金：新臺幣一千元以上，以百元計算之。
       」 ；次查，刑法分則各條文所定之罰金刑，其幣別原為
      「銀元」，又倘非屬七十二年六月二十六日至九十四年一
      月七日間新增或修正之條文，所定罰金數額並依罰金罰鍰
      提高標準條例第一條前段規定提高為十倍，惟依九十五年
      六月十四日修正公佈、同年七月一日施行之中華民國刑法
      施行法第一條之一：「中華民國九十四年一月七日刑法修
      正施行後，刑法分則編所定罰金之貨幣單位為新臺幣。九
      十四年一月七日刑法修正時，刑法分則編未修正之條文定
      有罰金者，自九十四年一月七日刑法修正施行後，就其所
      定數額提高為三十倍。但七十二年六月二十六日至九十四
      年一月七日新增或修正之條文，就其所定數額提高為三倍
      。」，現行刑法中，有關於罰金刑之計算單位及其最低度
      刑之規定已有修正，自屬法律變更。
    (二)本件被告係犯刑法第三百十條第二項之加重誹謗罪，法定
      刑為二年以下有期徒刑、拘役或（銀元）五百元以下罰金
      ，復非屬七十二年六月二十六日至九十四年一月七日間新
      增或修正之條文，是以依被告行為時法，法定罰金刑之最
      高、低額各為新台幣一萬五千元、三十元；惟依裁判時法
   　 ，法定罰金刑之最高、低額則分別為新台幣一萬五千元、
      一千元，經比較結果，修正後之規定顯非較修正前之規定
      對其有利，因之，依現行即修正後刑法第二條第一項前段
      規定，此部分自應整體適用修正前刑法之有關規定，合先
      敘明
四、核被告所為，係犯刑法第三百十條第二項之加重誹謗罪。另
    按學理上所稱「集合犯」之職業性、營業性或收集性等具有
    重複特質之犯罪均屬之，例如經營、從事業務、收集、販賣
    、製造、散布等行為概念者是（最高法院九十六年台上字第
    一七二號判決），查本件被告於九十四年十一月八日起至十
    日止，向不知情之成年人租得一部車號不詳之自用小貨車，
    將其所製作載有「乙○○父子欠錢不還，有錢選縣議員，沒
    有錢還錢，做人不實在」等不實文字之標語懸掛在該部貨車
    車身，循環繞行於桃園縣桃園市○○街等地之散布行為，因
    「散布」本即有反覆、延續實行之特徵，且性質上屬多數行
    為之集合犯，法律上擬制為一罪，其反覆從事之多數行為相
    互間並不發生連續犯、牽連犯或想像競合犯（最高法院九十
    五年度台上字第二六五七號判決亦同是認），是被告雖有數
    次駕車將上揭內容予以散布流傳之犯行，亦不成立連續犯，
    而係實質上之一罪，公訴人認係連續犯，尚有誤會。
、不另為無罪諭知部分：
一、公訴意旨另謂：被告甲○○明知告訴人乙○○、陳及第業已
    陸續分期還款且尚仍繼續清償中，竟為迫使告訴人乙○○、
    陳及第一次清償債務完畢，自九十四年十一月八日起至同年
    月三日止，基於意圖指摘不實事實散布於眾之概括犯意，趁
    乙○○參選桃園縣議員期間，駕駛車號不詳之自小貨車一台
    ，車上懸掛「乙○○父子欠錢不還，有錢選縣議員，沒有錢
    還錢，做人不實在」等語之不實文字標語，繞經桃園縣桃園
    市○○街等地，傳述足以毀損乙○○名譽之事，因認被告此
    部分亦涉有刑法第三百十條第二項之加重誹謗罪嫌。
二、按刑法第三百十條第二項加重誹謗罪之成立，以意圖散布於
    眾，而以散布文字、圖畫之方式，指摘或傳述足以毀損他人
    名譽之事者為要件，是行為人散布文字時，須有誹謗之故意
    ，始足當之。又誹謗罪如不問事實之有無概行處罰，其箝制
    言論自由及妨害社會之發展，顯然過重，即凡與公共利益有
    關之真實事項均不得宣佈，其於保護個人名譽不免過當，而
    於社會之利害，未嘗慮及矣，故有所謂「真實抗辯原則」之
    立法例，認對於所誹謗與公益有關之事，如能證明為真實者
    ，不罰。另參諸美國憲法對言論自由保障之精神，其法制要
    求對公共事務，特別是對於公務員及公眾人物所為之言論，
    須證明行為人具實質之惡意，即明知為不實之確定故意或出
    諸不論真實與否之未必故意，始得追究行為人之責任，此即
    所謂之「真正惡意原則」。而我國大法官會議於八十九年七
    月七日作成之釋字第五０九號解釋，即揭櫫「言論自由為人
    民之基本權利，憲法第十一條定有明文，國家應給予最大限
    度之維護，俾其實現自我、溝通意見追求真理及監督各種政
    治或社會活動之功能得以發揮。惟為兼顧對個人名譽、隱私
    及公共利益之保護，法律尚非不得對言論自由依其傳播方式
    為合理之限制。刑法第三百十條第一項及第二項誹謗罪即係
    保護個人法益而設，為防止妨礙他人之自由權利所必要，符
    合憲法第二十三條規定之意旨。至刑法同條第三項前段以對
    誹謗之事，能證明其真實者不罰，係針對言論內容與事實相
    符之保障，並藉以限定刑罰權之範圍，非謂指摘或傳述誹謗
    事項之行為，必須自行證明其言論內容確屬真實，始能免於
    刑責。惟行為人雖不能證明言論為真實，但依其提出證據資
    料，認為行為人有相當理由確信其為真實者，即不能以誹謗
    罪之刑責相繩，亦不得以此項規定而免除檢察官或自訴人於
    訴訟程序中，依法應負行為人故意毀損他人名譽之舉證責任
    ，或法院發現其為真實之義務」之意旨足資參照。是行為人
    是否構成刑法上誹謗罪，必在合於誹謗罪構成要件，且無前
    開「真實抗辯」及「真正惡意」原則之適用後，始能以該罪
    相繩。
三、公訴意旨認被告上開行為對於告訴人乙○○部分，亦涉有刑
    法第三百十條第二項之加重誹謗犯行，無非係以：告訴人乙
    ○○、陳及第於偵查中之陳述、清償簽收單、匯款單及被告
    之銀行存摺影本等為其主要論據。訊據被告固不否認確曾於
    上開時間、在租得之貨車車身懸掛載有上開內容之標語，並
    駕車繞行桃園市地區之事實，惟堅詞否認有何公訴意旨所稱
    之加重誹謗犯行，辯稱：因乙○○確實積欠伊債務未還清，
  　卻籌措資金參與選舉，協商時又態度高傲，伊係陳述事實，
    並無任何不實之記載等語。經查：
    (一)告訴人乙○○確曾向被告借款，於九十一年間結算時，告
      訴人乙○○尚積欠被告三百七十萬元，後由告訴人乙○○
      與其父陳及第共同簽發本票資為擔保，約定分期清償，而
      告訴人乙○○自九十一年三月十日起至九十三年五月十日
      ，或以現金交付，或以匯款之方式，按月償付三萬元予被
      告，自九十四年間起，則二至三個月方一次匯款清償等情
      ，為證人即告訴人乙○○、陳及第於偵查中證述明確，且
      有被告提出之本票影本（發票人為乙○○、陳及第）、本
      院民事裁定（本票裁定）暨裁定確定證明書、國泰世華銀
      行活期儲蓄存款帳戶存摺影本各一份，以及證人乙○○提
      出之還款明細表、匯款單據等資為佐證，被告對此亦不爭
      執，是被告與告訴人乙○○之間的確存有金錢債務糾紛，
      且於九十四年間起，告訴人乙○○出現遲延給付等情，此
      部分事實應堪認定。
    (二)另依證人曾瀚篁於本院審理時具結證稱：九十四年間其擔
      任桃園市信光里里長，在九十四年度桃園縣議員選舉前，
      被告與乙○○曾至其里長辦公室談有關債務問題，由於其
      只是提供場地，並未介入雙方協商過程，也未仔細聽聞協
      商內容，在乙○○與被告協商過程中，被告希望乙○○儘
      快還錢，但乙○○態度很強勢，有聽到乙○○大聲地說「
      有剁就無折，有折就無剁（台語音譯）」，後來雙方就不
      歡而散；乙○○有參與九十四年度桃園縣議員選舉，不過
      沒當選等語甚詳（見本院九十六年二月一日審理筆錄），
      因此，被告辯稱開宣傳車之前曾與告訴人乙○○進行協商
      、要求乙○○儘快還錢，但乙○○態度強勢等語，應堪採
      信。再者，告訴人乙○○確參與九十四年度桃園縣議員選
      舉，此為告訴人乙○○自承在卷，而佐以證人曾瀚篁所稱
      ：就伊所知，如以一般正常選舉之方式參選，參選一屆縣
      議員所需花費，至少四、五百萬元等語（見同上審理筆錄
      ），是以被告所製作之標語內容中，有關於告訴人乙○○
      「欠債不還，有錢選縣議員，沒有錢還錢」一節，尚非無
      據，是被告就此陳述其意見，主觀上應無誹謗之故意。
    (三)再者，本件告訴人乙○○積欠被告債務，固係乙○○與被
      告私人間之事務，然告訴人乙○○既參與九十四年度桃園
      縣議員之選舉，選民投票之意向，取決於候選人之政見、
      學歷、經歷、品格、操守及形象清新與否等因素，告訴人
      乙○○既欲參選，其言行自應較一般人受更多、更嚴格之
      檢視，所涉之債務糾紛，在合理範圍內，本應受社會公評
　　　，至此告訴人乙○○積欠被告債務而拒不清償一事，已非
　　　單純私人間事務而已。從而，被告懸掛之標語中指摘此一
  　　借款未清償之事實，予以一定之評論，難認有不實，且已
    　涉公益。
  　(四)綜上所述，被告於貨車上懸掛記載有上開內容之標語，並
    　非基於誹謗他人名譽之故意而為，且所述亦為真實或具有
      相當之確信，揆諸前揭之說明，即難僅以告訴人乙○○片
      面之指訴遽以加重誹謗之罪名相繩，是被告此部分所涉加
      重誹謗犯行，尚屬無從證明。此外，復查無其他積極證據
      足資證明被告就此部分有何加重誹謗之犯行，依照前開之
      說明，本應為被告無罪之諭知，惟因檢察官認此部分與前
      開判決有罪部分有想像競合之裁判上一罪關係，爰不另為
      無罪之諭知。
肆、原判決撤銷之理由：
一、原審以被告上述犯行，事證明確，予以論罪科刑，固非無見
    。惟查，(一)原審認被告懸掛「乙○○父子欠錢不還，有錢選
    縣議員，沒有錢還錢，做人不實在」等內容之標語，駕車四
    處繞行之行為，就告訴人乙○○部分亦成立加重誹謗罪，尚
    有未當（理由如所述）；(二)再者，因「散布」本即有集合
    犯之重複犯罪特質，縱被告於九十四年十一月八日起至同年
    月十日止有數次散布犯行，亦不成立連續犯，而係實質上之
    一罪，原審認係連續犯，亦有未洽。被告上訴意旨否認犯罪
    ，執此指摘原判決不當，雖無理由，惟原判決既有可議之處
    ，自應由本院撤銷改判。爰審酌被告甲○○僅因告訴人乙○
    ○積欠其三百七十萬元之債務不還，不思循正確法律途徑，
    竟牽扯不相干之告訴人陳及第，採懸掛足以損害告訴人陳及
    第名譽之標語並駕車繞行等手段，對告訴人陳及第名譽造成
    相當之損害，但手段尚稱平和等一切情狀，量處如主文第二
    項所示之刑。次按，刑法易科罰金之規定亦經修正，修正前
    刑法第四十一條第一項前段規定：「犯最重本刑為五年以下
    有期徒刑以下之刑之罪，而受六個月以下有期徒刑或拘役之
    宣告，因身體、教育、職業、家庭之關係或其他正當事由，
    執行顯有困難者，得以一元以上三元以下折算一日，易科罰
    金。」，此折算標準並應適用修正前罰金罰鍰提高標準條例
    第二條規定，就其原定數額提高為一百倍折算一日，亦即被
    告行為時之易科罰金折算標準，應以銀元一百元以上三百元
    以下之數額折算一日，經換算為新臺幣，則應以新臺幣三百
    元以上九百元以下折算一日。惟九十五年七月一日施行之刑
    法第四十一條第一項前段規定：「犯最重本刑為五年以下有
    期徒刑以下之刑之罪，而受六個月以下有期徒刑或拘役之宣
    告者，得以新臺幣一千元、二千元或三千元折算一日，易科
    罰金」，於同日並廢除罰金罰鍰提高標準條例第二條之規定
    ，亦即係以新台幣一千元、二千元或三千元折算一日，經比
    較結果，修正後之規定顯非較有利於行為人，依修正後刑法
    第二條第一項前段規定，此部分應適用行為時法，爰依修正
    前刑法第四十一條第一項前段、修正前罰金罰鍰提高標準條
    例第二條規定，併諭知對被告所宣告之刑易科罰金之折算標
    準。
伍、據上論斷，應依刑事訴訟法第四百五十五條之一第三項、第
    三百六十九條第一項前段、第三百六十四條、第二百九十九
    條第一項前段，修正後刑法第二條第一項前段，刑法第三百
    十條第二項，修正前第四十一條第一項前段，罰金罰鍰提高
    標準條例第一條前段，修正前罰金罰鍰提高標準條例第二條
    ，判決如主文。
本案經檢察官郝中興到庭執行職務。
中　　華　　民　　國　　96　　年　　2 　　月　　15　　日
                    台灣桃園地方法院刑事第十一庭
                           審判長法  官  蔡榮澤
                                 法  官  蕭世昌
                                 法　官　何俏美
以上正本證明與原本無異。
不得上訴。
                                 書記官  陳淑瓊
中　　華　　民　　國　　96　　年　　2 　　月　　26　　日
附錄：本案論罪科刑法條
中華民國刑法第310條
意圖散布於眾，而指摘或傳述足以毀損他人名譽之事者，為誹謗
罪，處1 年以下有期徒刑、拘役或5 百元以下罰金。
散布文字、圖畫犯前項之罪者，處2 年以下有期徒刑、拘役或1
千元以下罰金。
對於所誹謗之事，能證明其為真實者，不罰。但涉於私德而與公
共利益無關者，不在此限。
